臺灣高等法院刑事判決
108年度交上易字第391號
上  訴  人  臺灣新竹地方檢察署檢察官
被      告  鄭炳煌


上列上訴人因被告公共危險案件，不服臺灣新竹地方法院108 年
度交易字第418 號，中華民國108 年9 月20日第一審判決（起訴
案號：臺灣新竹地方檢察署108 年度偵字第4884號），提起上訴
，本院判決如下：
    主  文
上訴駁回。
    理  由
一、公訴意旨略以：被告甲○○於民國108 年4 月25日下午5 時許
    起，駕駛車牌號碼0000-00 號自用小客車，自新竹市○○區○○
    路0 段○○○○○○位於○○市○區○○路00巷0 弄0 號住處行駛時途
    中飲用啤酒1 罐後，至同日下午5 時45分許，已達不能安全
    駕駛動力交通工具之程度，仍駕駛上開自用小客車行駛於道
    路。嗣於同日下午5 時49分許，行經新竹市北區延平路三段
    與延平路三段667 巷口時，不慎與被害人沈銘淑所騎乘之車
    牌號碼000-0000號普通重型機車發生碰撞，致被害人受有不
    明傷害（過失傷害部分，未據告訴）。嗣警據報到場處理，
    並於同日晚上6 時13分許，對被告實施吐氣酒精濃度測試檢
    測，測得其吐氣酒精濃度達每公升0.23毫克，回溯其駕駛自
    用小客車時吐氣酒精濃度值達每公升0.259 毫克（計算式：
    0.23＋0.0628×28/60 =0.259，小數點第3 位以下四捨五入）
    ，而查悉上情，因認被告涉犯108 年6 月19日修正前刑法第
    185 條之3 第1 項第1 款之公共危險罪云云。
二、按犯罪事實應依證據認定之，無證據不得認定其犯罪事實；
    不能證明被告犯罪者，應諭知無罪之判決，刑事訴訟法第15
    4 條第2 項、第301 條第1 項分別定有明文。又認定犯罪實
    所憑之證據，雖不以直接證據為限，間接證據亦包括在內，
    然無論直接證據或間接證據，其為訴訟上之證明，須於通常
    一般之人均不致有所懷疑，而得確信其為真實之程度者，始
    得據為有罪之認定，倘其證明尚未達此一程度，而有合理之
    懷疑存在時，無從為有罪之確信，自不得遽為有罪之判決；
    苟積極證據不足以為不利於被告事實之認定，自應為有利於
    被告之認定，更不必有何有利之證據（最高法院30年度上字
    第816 號、76年度台上字第4986號判決意旨參照）。次按，
    刑事訴訟法第161 條第1 項規定：檢察官就被告犯罪事實，
    應負舉證責任，並指出證明之方法，因此，檢察官對於起訴
    之犯罪事實，應負提出證據及說服之實質舉證責任。倘其所
    提出之證據，不足為被告有罪之積極證明，或其指出證明之
    方法，無從說服法院以形成被告有罪之心證，基於無罪推定
    之原則，自應為被告無罪判決之諭知（最高法院92年度台上
    字第128 號判決意旨參照）。
三、公訴意旨認被告涉有108 年6 月19日修正前刑法第185 條之
    3 第1 項第1 款之公共危險罪嫌，無非係以被告於警詢、偵
    查中之供述，證人沈銘淑於警詢之證述，新竹市警察局交通
    警察隊第三組道路交通事故當事人酒精測定紀錄表、財團法
    人工業技術研究院108 年2 月21日呼氣酒精測試器檢定合格
    證書影本、刑法第一百八十五條之三第一項第二款案件測試
    觀察紀錄表、道路交通事故現場圖、道路交通事故調查表㯲
    檙、新竹市警察局舉發違反道路交通管理事件通知單、現場
    及車損照片26張等為其主要論據。
四、訊據被告固坦承有於上開時、地飲酒後，駕駛自用小客車上
    路，為警查獲並測得其吐氣所含酒精濃度為每公升0.23等情
    不諱，惟被告之自白，不得作為有罪判決之唯一證據，仍應
    調查其他必要之證據，以察其是否與事實相符，刑事訴訟法
    第156 條第2 項有明定。經查：
  ㈠被告於108 年4 月25日下午5 時起，駕駛車牌號碼0000-00 
    號自用小客車，自新竹市香山區中華路四段某處起，朝其位
    於新竹市○區○○路00巷0 弄0 號住處行駛，途中飲用啤酒1 
    罐後，於同日下午5 時49分許，行經新竹市北區延平路三段
    與同路段667 巷巷口時，不慎與被害人沈銘淑所騎乘之車號
    000-0000號普通重型機車發生碰撞，被害人並因此受有不明
    傷害（過失傷害部分，未據告訴）。嗣警據報到場處理，並
    於同日晚上6 時13分許，對被告測試吐氣酒精濃度達每公升
    0.23毫克等事實，業據被告於警詢、偵訊、審理時供承在卷
    （見偵查卷第9 至10頁、第54頁至背面，原審卷第65頁、第
    78頁，本院卷第45頁、第63頁），復經證人沈銘淑於警詢證
    述綦詳（見偵查卷第12至13頁），並有警員之偵查報告、當
    事人酒精測定紀錄表、財團法人工業技術研究院呼氣酒精測
    試器檢定合格證書影本、道路交通事故現場圖、新竹市警察
    局舉發違反道路交通管理事件通知單影本、現場照片等件（
    見偵查卷第7 頁、第14至16頁、第18頁、第28頁、第29至41
    頁），附卷足憑，此部分事實固堪認定。
  ㈡而被告於108年4月25日晚上6時13分許為警測得呼氣所含酒精
    濃度為每公升0.23毫克，得否依公訴人所引資料之呼氣酒精
    代謝率回溯推算，認定被告酒後駕車時呼氣所含酒精濃度達
    每公升0.25毫克以上，而成立刑法第185條之3第1項第1款之
    公共危險罪，厥為本案爭執所在：
    ⒈按刑法第185 條之3 不能安全駕駛罪於102 年6 月11日修
      正前原規定「服用毒品、麻醉藥品、酒類或其他相類之物
      ，不能安全駕駛動力交通工具而駕駛者，處2 年以下有期
      徒刑、拘役或科或併科20萬元以下罰金。因而致人於死者
      ，處1 年以上7 年以下有期徒刑；致重傷者，處6月以上5
      年以下有期徒刑。」，修正後規定「駕駛動力交通工具而
      有下列情形之一者，處2 年以下有期徒刑，得併科20萬元
      以下罰金：一、吐氣所含酒精濃度達每公升0.25毫克或血
      液中酒精濃度達0.5%以上。二、有前款以外之其他情事足
      認服用酒類或其他相類之物，致不能安全駕駛。三、服用
      毒品、麻醉藥品或其他相類之物，致不能安全駕駛。因而
      致人於死者，處3 年以上10年以下有期徒刑；致重傷者，
      處1年以上7年以下有期徒刑。」，考諸其修正理由謂「一
      、不能安全駕駛罪係屬抽象危險犯，不以發生具體危險為
      必要。爰修正原條文第1 項，增訂酒精濃度標準值，以此
      作為認定『不能安全駕駛』之判斷標準，以有效遏阻酒醉駕
      車事件發生。二、至於行為人未接受酒精濃度測試或測試
      後酒精濃度未達前揭標準，惟有其他客觀情事認為確實不
      能安全駕駛動力交通工具時，仍構成本罪，爰增訂第2款
      」。是修正後刑法第185條之3 第1項第1款係以「吐氣所
      含酒精濃度達每公升0.25毫克或血液中酒精濃度達0.05 %
      以上」為構成要件，行為人飲用酒類而駕駛動力交通工具
      ，是否已達不能安全駕駛之程度而構成該條項第1 款之罪
      ，自應以酒精濃度標準值予以判斷，若未測試或測試後酒
      精濃度未達前揭標準，即應依其他客觀情事判定是否確實
      不能安全駕駛動力交通工具而構成該條項第2 款之罪。
    ⒉公訴人固主張關於體內酒精含量倒推計算代謝率，依交通
      部運輸研究所77年8 月間針對國人進行實驗研究指出率為
      每小時每公升0.0628毫克（引自陳高村著，「吐氣中酒精
      含量倒推計算過程」一文）之判斷標準，被告駕車為警測
      試呼氣酒精濃度之時間為108年4月25日晚上6時13分許，
      所測得吐氣所含酒精濃度為每公升0.23毫克，則以最有利
      於被告自該日下午5時45分許開始駕駛上開車輛起算，與
      進行吐氣酒精濃度測試之時點相距28分鐘，依前揭國人體
      內酒精含量之代謝率計算，被告於飲酒後開始駕車當時體
      內所含酒精濃度為每公升0.259毫克（計算式為0.23mg/L+
      0.0628mg/L×（28÷60）hr=0.259mg/ L），已超過法定之
      刑罰標準每公升0.25毫克等語。然刑法第185 條之3 既經
      修正，即應以實際測得之酒精濃度作為判斷，分別適用同
      條第1項第1款或第2 款規定，始符合修正明訂酒精濃度標
      準值之立法意旨，已如前述，倘行為人經測試未達酒精濃
      度標準值每公升0.25毫克，卻可以回溯推算認定成立刑法
      第185條之3第1項第1款，無疑架空同條項第2 款之適用、
      重陷修法前之爭議。再者，從前開所引之呼氣酒精代謝率
      之文獻、研究發表或函釋內容觀之，確實無從自其採樣之
      人數、人種、年齡區塊、體重、飲酒習慣等條件，判斷該
      實驗結果或所舉數據確實具有平均代表性。且飲酒後酒精
      代謝之快慢，與飲酒人當時之年齡、性別、體重、身體之
      疲勞程度、腹中其他食物代謝情形及飲酒時間之長短等因
      素，均息息相關，如採樣對象與被告案發時之條件有所差
      異，即可能影響被告酒後駕車時實際呼氣酒精濃度值之認
      定，而無法完全排除其實際呼氣酒精濃度低於每公升0.25
      毫克之可能。考量呼氣酒精代謝率，本有因人而異之可能
      性及誤差值存在，若採集之樣本不同，或採取不同之計算
      基準，均有可能使酒精代謝率、回溯推算之呼氣酒精濃度
      值存在多樣性之變化，在無法確定相關研究樣本數及其背
      景資料之前提下，有關酒精消退率之數值尚非屬科學鑑定
      證據，基此，被告酒後駕車上路為警逮捕時之呼氣所含酒
      精濃度，實不能概以公訴人所引上開呼氣酒精代謝率每小
      時每公升0.0628毫克，回溯推算認定已達每公升0.25毫克
      以上，而論以刑法第185條之3第1項第1款之罪。
    ⒊至被告係因於同日下午5 時49分許，在新竹市北區延平路
      三段與延平路三段667 巷口時，不慎與證人沈銘淑騎乘之
      機車發生車禍，惟就該事故發生之因，據被告在偵查中陳
      稱：發生車禍是因為對方剛好要右轉，還沒轉過去停在那
      邊比較中間的地方，我是要左轉，被A 柱擋到沒看見就撞
      到她的車頭，並不是因為喝酒影響開車才發生車禍等語（
      見偵查字卷第54頁背面），則是否因被告飲酒導致不能安
      全駕駛動力交通工具一節，已屬有疑。又被告為警查獲後
      ，固經警認定「呆滯木僵」，復於同日晚間7 時52分至7 
      時53分間，命被告做直線測試（以長10公尺之直線，令其
      迴轉走回原地）及平衡動作（雙腳併攏，雙手緊貼大腿，
      將一腳向前抬高離地15公分，並停止不動30秒），測試結
      果經警紀錄為「步行時左右搖晃，腳步不穩」、「手腳部
      顫抖，身體無法保持平衡」等情，有刑法第一百八十五條
      之三第一項第二款案件測試觀察紀錄表在卷可佐（見偵查
      卷第17頁）。然就此被告於偵查及原審審理時辯稱，其因
      腳部曾開過刀，會影響腳步穩定及平衡等語明確（見偵查
      卷第54頁、原審卷第64至65頁），並有被告之右腳有手術
      痕跡之照片1 張（見偵查卷第56頁）及衛生福利部桃園醫
      院108 年7 月30日桃醫醫行字第1081909837號函附被告於
      102年4月間因右膝腫瘤而接受腫瘤切除手術之病歷資料在
      卷足跡（見原審卷第23至59頁），是被告前開所辯尚非無
      據。且警員雖同時觀察到被告有「呆滯木僵」之狀態，然
      未見勾選被告有其他「語無倫次、含糊不清，意識模糊注
      意力無法集中，嘔吐，多語、大笑，昏睡叫喚不醒，泥醉
      ，搖晃無法站立，自殘，拉扯，攻擊，大聲咆哮」等酒醉
      情形，是被告前開「呆滯木僵」，亦不能排除乃車禍受有
      驚嚇後之反應。再者，本案並無證據顯示被告於駕駛過程
      中有蛇行、飄移及其他異狀，警詢筆錄亦無記載被告有答
      非所問之情形，衡以同心圓繪製之測試結果合格，準此，
      實難以測試觀察紀錄表上所為之前開記載，遽認被告確有
      因飲酒而不能安全駕駛之情，附此敘明。
  ㈢綜上所述，公訴意旨認定被告涉有公共危險罪所憑之證據，
    尚未達通常一般人均不致有所懷疑，而得以確信其為真實之
    程度，自難以公訴意旨所指罪嫌相繩。揆諸前揭法條及說明
    ，既不能證明被告犯罪，自應為無罪之諭知。
五、原審同前認定，以不能證明被告犯罪，而諭知被告無罪，經
    核其認事用法、證據之取捨，均已詳為敘明，並無不合。檢
    察官上訴意旨仍執陳詞認被告涉犯公共危險罪嫌云云，為無
    理由，其上訴應予駁回。
據上論斷，應依刑事訴訟法第368 條，判決如主文。
本案經檢察官黃翊雯提起公訴，檢察官黃怡文提起上訴，檢察官
孫治遠到庭執行職務。
中    華    民    國   109    年    1     月    9     日
                  刑事第二十一庭審判長法  官  許宗和
                                      法  官  章曉文
                                      法  官  黃玉婷
以上正本證明與原本無異。
不得上訴。
                                      書記官  傅國軒
中    華    民    國    109   年    1     月    10    日